臺灣臺北地方法院民事判決　　　　　　100年度簡上字第190號
上　訴　人　張月華
被　上訴人　聯邦商業銀行股份有限公司
法定代理人　李憲章
訴訟代理人　莊宗勝
上列當事人間請求清償債務事件，上訴人對於中華民國一百年二
月二十五日臺灣臺北地方法院臺北簡易庭99年度北簡字第19330
號第一審判決提起上訴，經本院於一百年七月十三日言詞辯論終
結，判決如下：
    主      文
原判決關於命上訴人給付超過新臺幣陸萬陸仟伍佰元及自民國九
十四年八月十六日起至清償日止，按年息百分之五計算之利息部
分，及該部分假執行宣告，暨訴訟費用之裁判均廢棄。
上開廢棄部分，被上訴人在第一審之訴駁回。
其餘上訴駁回。
第一、二審訴訟費用，由上訴人負擔三分之二，餘由被上訴人負
擔。
    事實及理由
一、被上訴人起訴主張：
  (一)上訴人於民國93年11月8日與被上訴人訂立信用卡使用契約
    ，並領用卡號0000-0000-0000-0000號之信用卡(下稱系爭信
    用卡)使用，依約上訴人即得於特約商店簽帳消費及預借現
    金，但應於當期繳款截止日前清償或以循環信用方式繳付最
    低應繳金額，如逾期清償則應另給付按年息19.71%計算之利
    息，暨上訴人未繳清之金額按月計算之違約金，且如上訴人
    未依約繳款，即喪失期限利益。詎上訴人未依約履行，截至
    94年8月15日止，共積欠新臺幣（下同）104,490元尚未清償
    ，其中消費款為95,000元。
  (二)即使系爭信用卡係遭人竊盜後盜用，因預借現金需要密碼，
    故上訴人就使他人知悉信用卡預借現金密碼一事顯然未盡保
    管義務而有過失，依聯邦信用卡約定條款(下稱約定條款)第
    12條之約定，上訴人仍應負擔掛失前遭冒用之損失。
  (三)爰依兩造間信用卡使用契約法律關係，請求上訴人給付104,
    490元，及其中95,000元自94年8月16日起至清償日止，按年
    息19.71%計算之利息。
二、上訴人則以：
    上訴人於申請系爭信用卡並開卡後均未曾使用，亦未將預借
    現金密碼與系爭信用卡放在一起，甚且伊未曾收到被上訴人
    寄送之密碼，伊根本不知預借現金之密碼為何，嗣伊於94年
    2月12日晚間7時至8時許發現家中遭竊，系爭信用卡遺失，
    上訴人隨即向警察局報案，並請警察幫忙打掛失電話，然被
    上訴人之電話一直忙線中無人接聽，至同日晚間10時許方接
    通，但已於同日晚間9時3分許遭他人盜刷預借現金，伊同時
    遭竊之其他銀行之信用卡均掛失成功而無遭人盜用情事，若
    被上訴人之掛失電話可順利接通，系爭信用卡亦不致於遭人
    盜刷，故該等預借現金金額非上訴人本人刷卡所生，上訴人
    無須負擔此債務等語置辯。
三、本件原審為被上訴人部分勝訴之判決，即判命上訴人給付95
    ,000元及自94年8月16日起至清償日止，按年息5%計算之利
    息，並駁回其餘請求，被上訴人就其敗訴部分未聲明不服已
    告確定，上訴人就其敗訴部分提起上訴，並聲明：原判決不
    利於上訴人部分廢棄；上開廢棄部分，被上訴人於第一審之
    訴駁回。被上訴人則答辯聲明：上訴駁回。
四、查被上訴人主張其與上訴人於93年11月8日訂立信用卡使用
    契約，並領用系爭信用卡，系爭信用卡截至94年8月15日共
    預借現金95,000元等情，業據其提出信用卡申請書（見原審
    卷第5頁）、消費明細表（見原審卷第8頁）為證，並為上訴
    人所不爭執，自堪信為真實。又上訴人辯稱此預借現金95,0
    00元係因於94年2月12日晚間系爭信用卡遭他人竊取後盜用
    所致，並提出臺北市政府警察局大同分局94年2月12日報案
    三聯單為憑（見原審卷第34頁），復有臺北市政府警察局大
    同分局100年1月21日北市警同分刑字第10030097300號函及
    其檢附之查訪紀錄表及調查筆錄可佐（見原審卷第42至46頁
    ），並為被上訴人所不爭執，自堪信為真實。
五、被上訴人主張即使系爭信用卡係遭人竊盜後盜用，因預借現
    金需要密碼，故上訴人就使他人知悉信用卡預借現金密碼一
    事顯然未盡保管義務而有過失，依約定條款第12條之約定，
    上訴人仍應負擔掛失前遭冒用之損失等語，惟為上訴人所否
    認，並以前揭情詞置辯，則本件爭點厥為：系爭信用卡遭他
    人盜用以預借現金95,000元，是否符合約定條款第12條第5
    項約定，而應由上訴人就該盜用所生債務負責？被上訴人是
    否對該遭他人盜用所致之債務發生與有過失？若有，則應減
    輕賠償金額若干？茲分述如下：
  (一)系爭信用卡遭他人盜用以預借現金95,000元是否符合約定條
    款第12條第5項之情形，而應由上訴人就該盜用所生債務負
    責？
  1.依約定條款第12條第1項前段規定：「甲方（即上訴人）之
    信用卡如有遺失、被竊、被盜、被搶、詐取或其他遭持卡人
    以外第三人占有之情形（以下簡稱遺失或被竊等情形），應
    即以電話向乙方（即被上訴人）通報掛失」；第12條第3項
    前段規定：「甲方對於辦妥掛失停用手續之前被冒用所發生
    之損失，自負額以新臺幣三千元為上限。」；第12條第5項
    亦明定：「甲方如有下列情形之一者，對於辦妥掛失停用手
    續前被冒用所發生之損失，悉由甲方及保證人負擔，不適用
    本條第三項自負額之約定：(1)在自動化設備辦理預借現金及
    其他必須以交易密碼進行交易部分。…」，有該約定條款在
    卷可證（見原審卷第6頁），上開約定條款雖係被上訴人與
    不特定多數人成立信用卡使用契約所訂立之定型化契約條款
    ，然揆諸上開條款內容所涉及風險分擔之約定，乃因信用卡
    簽帳與預借現金之使用方式相異，預借現金尚須配合輸入正
    確密碼始得提款，且持卡人得以妥善保管密碼、變更密碼等
    方式而為有效之風險控制，反就銀行業務而言，其所得實施
    之風險控管義務僅在於核對信用卡及密碼之真正，若信用卡
    並無經掛失、停用等足以對持卡提領人之依約合法使用存疑
    時，在信用卡及密碼核對均屬真正後，被上訴人自當應允信
    用卡之預借現金，參諸持卡人之卡片是否遭竊一事雖非持卡
    人所得控制者，但對於預借現金所需使用之密碼是否亦因而
    為他人所知悉之部分，持卡人當可採用密碼與卡片分別存放
    、避免使用足以為盜領人查悉之資訊作為密碼，或不定時變
    更密碼等妥善保管密碼之方式即足以避免，因此，前開約定
    條款責令持卡人應負擔預借現金密碼被盜用所生損失之責，
    實有命持卡人負擔妥適保管信用卡及密碼之義務，依據風險
    分配之原則、金融流通秩序之便利性及安全性，應屬合理。
    上訴人既與被上訴人簽訂系爭信用卡使用契約，上訴人自應
    受前開約定條款之拘束。
  2.查系爭信用卡於94年2月12日遭他人竊取後盜刷預借現金95,
    000元，已如前述，上訴人雖辯稱伊未將系爭信用卡與密碼
    放在一起，亦未收到被上訴人所寄送之密碼，不知盜用之人
    為何知道密碼云云，惟被上訴人陳稱其密碼係以亂碼跳出，
    客戶可自行更改密碼，其亦不知密碼為何，若客戶密碼遺失
    ，需重新申請換卡片等語（見本院卷第13頁），是盜用之人
    若非經由上訴人之未妥善保管信用卡行為而得知系爭信用卡
    之密碼，盜用之人要準確獲悉上訴人系爭信用卡密碼之機率
    幾乎微乎其微，況且上訴人就密碼負有保管之義務，已如前
    述，上訴人既未就其已盡保管密碼義務之事實舉證以實其說
    ，即難認定上訴人已盡保管義務，因此，堪認上訴人有收到
    被上訴人所寄送之密碼，且未妥善保管密碼，而讓竊取系爭
    信用卡之人得以知悉密碼，進而盜用以預借現金，則依兩造
    間之約定條款第12條第5項約定，上訴人自應就掛失前遭盜
    用以預借現金之95,000元之本金債務負責。
  (二)被上訴人對系爭信用卡遭他人盜用以預借現金是否與有過失
    ？若有，則應減輕賠償金額若干？
  1.按損害之發生或擴大，被害人與有過失者，法院得減輕賠償
    金額，或免除之，民法第217條第1項定有明文。次按，此項
    規定之目的，在謀求加害人與被害人間之公平，故在裁判上
    法院得以職權減輕或免除之（最高法院85年台上字第1756號
    判例要旨參照）。查上訴人之系爭信用卡於94年2月12日遭
    竊後，上訴人於同日發現家中遭竊，系爭信用卡遺失，隨即
    向臺北市政府警察局大同分局雙連派出所報案，但打電話向
    被上訴人為掛失停用手續時，被上訴人信用卡中心稱系爭信
    用卡已於同日21時許遭人預借現金9萬5千元之情，此有臺北
    市政府警察局大同分局100年1月21日北市警同分刑字第1003
    0097300號函及其檢附之調查筆錄（見原審卷第42、44至46
    頁）可考，又上訴人主張伊於94年2月12日晚間7時許回家時
    發現家中遭竊，當日22時許接通被上訴人電話乙節，為被上
    訴人所不爭執（見原審卷第32頁），再者，上訴人當時報警
    後打電話至上訴人處，欲辦理掛失停用手續，臺北市政府警
    察局大同分局雙連派出所黃曾亦幫忙打掛失電話，但被上
    訴人之電話一直忙線中無人接聽，約經過1、2個小時方接通
    ，接通時被上訴人之服務人員稱系爭信用卡已被他人盜用之
    事實，業據證人黃曾於本院具結證述明確（見本院卷第24
    頁），堪認為真實。
  2.按損害之發生或擴大，被害人與有過失者，法院得減輕賠償
    金額或免除之，法院對於賠償金額減至何程度，抑為完全免
    除，雖有裁量之自由，但應斟酌雙方原因力之強弱與過失之
    輕重定之(最高法院97年度台上字第871號判決要旨參照)。
    查本件損害之發生係因上訴人未妥善保管密碼致遭他人知悉
    進而盜用，若上訴人能妥為保管密碼，縱使系爭信用卡遭竊
    ，他人亦無從盜用以預借現金，是上訴人未妥善保管密碼應
    為本件損害發生之主要原因。又約定條款第12條第1項前段
    既課予上訴人掛失之義務，則被上訴人當應維持掛失通報方
    式之暢通，上訴人方能履行此掛失之義務，是被上訴人提供
    持卡人以電話方式為掛失，自應負維持掛失之電話線路暢通
    之義務，倘本件上訴人於發現系爭信用卡失竊時即可順利向
    被上訴人為掛失停用手續，被上訴人即可馬上為相關處理，
    系爭信用卡當不致遭他人盜用而生損害，然本件被上訴人卻
    未能維持掛失電話之暢通，使上訴人雖自發現失竊時起即撥
    打電話，卻經過1、2個小時後方完成掛失手續，顯逾一般合
    理範圍，故堪認被上訴人就未維持掛失系統暢通一事具有過
    失，為系爭信用卡遭他人盜用致生損害之次要原因，本院斟
    酌雙方過失程度、原因力之強弱，認被上訴人就本件損害之
    發生應自行負擔十分之三之責任。從而，上訴人因他人盜用
    系爭信用卡以預借現金，應負擔之金額為66,500元（計算式
    ：95,000×70%＝66,500）。
六、按給付有確定期限者，債務人自期限屆滿時起，負遲延責任
    ；又遲延之債務，以支付金錢為標的者，債權人得請求依法
    定利率計算之遲延利息；應付利息之債務，其利率未經約定
    ，亦無法律可據者，週年利率為百分之五，民法第229條第1
    項、第233條第1項前段、第203條分別定有明文。查本件預
    借現金之日期為94年2月12日，繳款截止之期限為94年3月2
    日（見原審卷第8頁），故自94年3月2日期限屆滿時起，被
    上訴人即可請求上訴人給付遲延利息，被上訴人請求自94年
    8月16日起算之利息，即屬有據，應予准許。至被上訴人請
    求逾上開預借現金本金95,000元以外之款項，以及自94年8
    月16日起至清償日止，按年息19.71%計算亦即超逾年息5%之
    遲延利息部分，經原審判決駁回，被上訴人就此部分並未提
    起上訴或附帶上訴，併此敘明。
七、綜上所述，被上訴人本於信用卡使用契約之法律關係，請求
    上訴人給付66,500元及自94年8月16日起至清償日止，按年
    息5%計算之利息，為有理由，應予准許，逾此所為請求，則
    無理由，應予駁回。原審就超過上開應准許部份，為上訴人
    敗訴之判決，並依職權為假執行之宣告，即有未洽，上訴意
    旨指摘原判決此部分不當，求予廢棄改判，為有理由，爰予
    廢棄改判如主文第二項所示。至於上開應准許部份，原審判
    命上訴人如數給付，並依職權為假執行之宣告，並無不合，
    上訴意旨指摘原判決此部分不當，求予廢棄改判，為無理由
    ，應予駁回。
八、本件事證已臻明確，兩造其餘之攻擊防禦方法及所提之證據
    ，經審酌後認均無礙判決之結果，爰不予一一論述，附此敘
    明。
九、據上論結，本件上訴為一部有理由，一部無理由，依民事訴
    訟法第436條之1第3項、第450條、第449條第1項、第79條，
    判決如主文。
中    華    民    國   100    年    7     月    27    日
                 民事第五庭    審判長法  官  薛中興
                                     法  官  羅月君
                                     法  官  賴秀蘭
以上正本係照原本作成。
本判決不得上訴。
中    華    民    國   100    年    7     月    27    日
                                     書記官  李佩芳